【裁判字號】    97,易,544
【裁判日期】    970930
【裁判案由】    竊盜
【裁判全文】
臺灣雲林地方法院刑事判決               97年度易字第544號
公  訴  人  臺灣雲林地方法院檢察署檢察官
被      告  甲○○
選任辯護人  陳信村律師
上列被告因竊盜案件，經檢察官提起公訴（97年度偵字第1419號
），本院判決如下：
    主  文
甲○○竊盜，處有期徒刑壹年。
    事  實
一、甲○○意圖為自己不法之所有，於民國96年10月間起至97年
    2 月16日止之不詳時間，在雲林縣水林鄉○○村○○段樁號
    第0 嘉150 號堤防內200 公尺處附近之未登記國有土地上（
    屬雲林縣北港溪內，坐落於重劃前雲林縣水林鄉○○○段第
    300-1 、274 地號前方），以駕駛挖土機挖取該處即北港溪
    內之砂石後，先將該等砂石堆置於上開地點旁之魚塭斜岸邊
    ，待砂石所含之水份排出後，復將該等瀝乾之砂石以拼裝車
    載運至坐落於重劃前雲林縣水林鄉○○○段第112-136 、11
    2-137 、112-6 、112-105 、112-106 、112-107 、112-10
    8 、112-109 、112-110 土地上（下合稱堆置地點）堆放，
    而以此方式竊取國有砂石1 次，合計約1832.0551 立方公尺
    （起訴書誤載為2468.3立方公尺）。嗣為警於96年2 月16日
    晚上10時8 分許，據報前往上開地點勘查，始循線查悉上情
    。
二、案經雲林縣警察局北港分局報告臺灣雲林地方法院檢察署檢
    察官偵查起訴。
    理  由
壹、程序部分：
一、按被告以外之人於審判外之陳述雖不符刑事訴訟法第159 條
    之1 至之4 等4 條之規定，而經當事人於審判程序同意作為
    證據，法院審酌該言詞陳述或書面陳述作成時之情況，認為
    適當者，亦得為證據，刑事訴訟法第159 條之5 第1 項定有
    明文。
二、經查，被告甲○○及辯護人、檢察官就本院所引用卷內其餘
    被告以外之人於審判外之陳述，於審判程序均同意作為證據
    ；本院復審酌上開文書、陳述作成時，較無人情施壓或干擾
    之情形，以之作為證據亦屬適當，是上開文書、陳述均具有
    證據能力。
貳、實體部分：
一、訊據被告甲○○固不否認於96年2 月16日晚上10時8 分許，
    為警在上開堆置地點查獲之砂石合計約1746.5879 立方公尺
    ，係由其堆放之事實，惟矢口否認有何竊盜犯行，辯稱：那
    些砂石是我在83年間土地重劃時，向合法的土場買來堆置的
    ，準備自己以後蓋房子用云云。辯護人則以：證人戊○○非
    居住於案發地點，如何能於白天、晚上均看見被告盜取砂石
    ，其有關被告盜採砂石之時間，戊○○前後供述亦不一，均
    難採信；何況，倘被告有盜採砂石而牟取暴利之行為，亦不
    可能仍居住於堤防外之漁塭處；另採樣之砂土3 包，無從證
    明係被告自北港溪內所挖取。綜此，不得僅以證人戊○○有
    瑕疵之證詞逕認定被告犯罪等語，為被告辯護。
二、本院判斷如下：
  (一)雲林縣水林鄉○○村○○段樁號第0 嘉150 號堤防內200 公
    尺處乃屬雲林縣北港溪河川地，坐落於重劃前雲林縣水林鄉
    ○○○段第300-1 、274 地號前方，為未登記國有土地乙節
    ，業據被告於警詢所自承（見警卷第11頁），並有經濟部水
    利署第五河川局97年2 月17日會勘案件紀錄表及地籍圖各1
    份在卷可憑（見警卷第19頁及偵查卷第21頁），應堪認定；
    又雲林縣警察局北港分局警員於96年2 月16日晚上10時8分
    許，在上開堆置地點查獲之砂石合計約1832.0551 立方公尺
    （即經濟水利署第五河川局檢送實際測量數量圖所示A1：85
    .4672 立方公尺、A2：1359.933立方公尺、A3：386.6549立
    方公尺，合計1832.0551 立方公尺，見偵查卷第35頁）係由
    被告所堆置乙節，業據被告於警詢中及本院所自承（見警卷
    第9 頁及本院卷第16頁），核與證人戊○○於本院證述之情
    節相符（見本院卷第69、70頁），並有現場查獲照片26幀、
    經濟部水利署第五河川局測量圖1 紙可憑（見警卷第26-38
    頁及偵查卷第35頁），此部分之事實亦可認定。
  (二)被告經警查獲接受詢問前，向承辦員警供承：堆置地點的土
    是我在北港溪岸挖的，然後用鐵牛搬到堆置地點等情，業經
    本院勘驗錄影光碟如下：
  「警員問：要否承認？
    （被告自椅上起立並下跪）
    （警員告知本案係有人檢舉，請被告不要這樣，並請其起來
      坐下）…
    警員問：何時開挖？
    被告答：我挖的不多。
    警員問：大概幾天？
    被告答：我放幾個月了，有的是其他地方運來的，不全部是挖的
            。
    警員問：是否九十六年十二月底開始挖的？
    被告答：（未答）
    （另一員警泡茶，幫被告倒茶）
    警員問：何時開挖？
    被告答：（未答）
    警員問：綠色挖土機的地方，土地是你挖的？
    被告答：（點頭）
    …
    警員問：在何處挖？
    被告答：挖北港溪岸，漁塭還沒有挖，我只挖了堆土的旁邊而已
            。
    警員問：請誰挖？
    被告答：沒有請。
    警員問：如何搬土？
    被告答：自己載。
    警員問：車呢？
    被告答：鐵牛，賣了。
    …
    （被告手機響，被告接手機，警員告知等一下再接）
    警員問：有無承認這些土是你挖的？
    被告答：有。
    …
   （ 被告向警員表示，教他如何解套）」（見本院卷第46-47
    頁）
    被告於偵查中及本院固翻異前詞，改辯稱：堆置的砂石是我
    向合法土場購買用來建屋云云。衡以一般人遭警查獲時，因
    未及有過多之思考空間，所為之陳述應較案發後幾經思索而
    為之辯解可採之常情，可認被告事後之辯詞可信度不高。再
    者，證人即查獲本案之警員丙○○於本院亦證稱：當天製作
    警詢筆錄之前，我先詢問被告現場之挖土機何用，被告承認
    確有挖掘砂石、堆置，我有將訪談過程製成光碟，被告請求
    我不要偵辦他，我告知本案為110 轉報，我是公務員，不能
    不辦等語（見本院卷第30頁）。而本院依前揭勘驗結果，被
    告確實承認盜採砂石，並向警員請教如何解套，核與證人丙○○上開證述內容一致；復以，依上開勘驗內容所示，被告
    於丙○○詢問過程中，另有1 名警員在旁泡茶，並為被告添
    茶，被告亦能自由接聽行動電話，被告曾2 度向警員下跪，
    足認被告於接受承辦員警詢問時，乃出於其自由意識，且倘
    非確有遭人檢舉之事實，應無情急下跪求饒之可能性，是被
    告當時供承確有挖掘北港溪內之砂石、堆置等語，應信為真
    。
  (三)證人戊○○於警詢、偵查中均證稱：警方所查獲之砂石是由
    被告所堆放，該等砂石係被告自北港溪所盜採，他用挖土機
    挖掘北港溪內之砂石後，先放在他的漁塭旁晾乾，因為漁塭
    內埋有塑膠管，可將砂石內的水份排出，到晚上再載到堆置
    地點等語（見警卷第5 頁及偵查卷第14頁）。另於本院亦證
    稱：我曾經在白天看到被告開挖土機去北港溪挖砂石放在（
    漁溫）堤防邊晾乾，晚上再將砂石載去我檢舉的地方堆置等
    語（見本院卷第70頁）。細繹證人戊○○上開證述內容，與
    被告前開於警員詢問時所自承有關如何盜採北港溪內之砂石
    情節相符；佐以該等砂石並非戊○○所有，戊○○亦未能因
    檢舉而獲有利益，已能排除誣指被告之動機；再者，戊○○
    就被告挖取北港溪內之砂石後，先堆置在漁塭斜岸旁使水份
    排出，再於夜間將之載運至上開堆置地點之細節，迭於警詢
    、偵查中及本院證述明確，衡諸常情，若非戊○○確曾親眼
    目睹，應難為如此前後一致之具體描述，堪信為真，自得證
    明被告確有駕駛挖土機自北港溪盜採砂石之事實。
  (四)有關被告竊取上開國有砂石之數量及次數乙節。檢察官依經
    濟部水利署第五河川局於97年2 月17日會勘案件紀錄表「實
    地情形欄」所載「約估第1 堆1950.8立方，第2 堆517.5 立
    方」等語（見警卷第19頁），而認被告所竊取之砂石合計為
    2468.3立方公尺。然而，依同份紀錄表「結論」欄載明「挖
    掘地點及堆置於河川區域外土方數量正確位置，待本局測量
    後送相關單位參辦」等語，可認上開數量僅為粗略之估算。
    而依經濟部水利署第五河川局所檢送之測量圖所示，被告所
    堆置之砂石分為A1、A2、A3部分，數量各為85.4672 、1359
    .933 、386.6549 立方公尺，合計為1832.0551 立方公尺（
    見偵查卷第35頁），足認被告所竊取之國有砂石數量應以經
    濟部水利署第五河川局精算後者為準，即1832.0551 立方公
    尺，檢察官認係2468.36 立方公尺，尚有誤會。其次，證人
    戊○○於警詢中證稱：我從96年10月起至我檢舉（即97年2
    月16日）後，就沒有看到被告採取砂石了，前後約有10多次
    。然而，戊○○經警詢問「你是否知道被告從事該盜採砂土
    已經多久的時間？」時，卻答稱：「最少約有5 、6 年時間
    」等語（見警卷第5 頁），惟自96年10月起至被告遭警查獲
    之97年2 月16日止，顯無5 、6 年以上之時間，則戊○○證
    稱被告自96年10月起共盜採砂石10餘次一情，既有瑕疵，又
    乏其他證據可佐，此部分證據尚有未足，本院無從形成確信
    ；末觀諸證人戊○○於本院證稱：「（問：你之前何以在警
    詢中說，被告自北港溪盜採砂石起來堆置在他漁塭旁晾乾，
    等到晚上才開他的砂石車或是拼裝車，將這些砂石載去乙○○的土地上堆置？）因為我曾有1 次看過他將他漁塭旁的堤
    防挖取砂石上來，載去那一邊堆置」等語（見本院卷第69頁
    ），可認戊○○僅目睹被告以上開方式竊取國有砂石1 次，
    而與其前開所證約有10餘次不符，難認何者為真，是該部分
    既無其他積極證據可資佐證，依罪疑惟輕原則，應認被告係
    自96年10月間起至97年2 月16日止之不詳時間，在雲林縣水
    林鄉○○村○○段樁號第0 嘉150 號堤防內200 公尺處附近
    之未登記國有土地上，以駕駛挖土機挖取該處砂石1 次，合
    計1832.0551 立方公尺。
  (五)至被告辯稱：警方在堆置地點查獲之砂石係其於83年間，向
    丁○○經營之土場購置；又證人戊○○有關被告盜採砂石之
    次數，前後證述不一致，不得逕採為認定被告犯罪之證據。
    惟查，被告於本院自承：我沒有房子，全家8 、9 人都住在
    堤防裡，每次都會淹水，很危險等語（見本院卷第74頁反面
    ）。據此，被告生活既已貧困似此，卻有餘裕自10餘年即購
    買土石為供建屋之用，並閒置在旁，顯與吾人之一般生活經
    驗有違，難以令人置信；再者，有關該等砂石之來源，被告
    初於97年2 月17日在警詢中係供稱：「約1 年多前從工地慢
    慢堆放來的」、「（問：從何處工地？）我忘記了」等語（
    見警卷第9 頁），嗣於同日偵查中則改稱：「（問：該處的
    砂石是何時的）在約10幾年前，我向合法的土場買來的」等
    語，而有關被告如何取得該等砂石，乃其親身經歷之重要事
    項，並關乎自身清譽，被告卻有反覆不一之說詞，可信度自
    不高。其次，證人丁○○於本院固證稱其在83年至85年間經
    營土場，並於該段期間內，曾販賣土方予被告（見本院卷第
    39 、40 頁），惟就上開在堆置地點查獲之砂石是否即為丁○○販賣予被告一情，證人丁○○於本院證稱無法確定等語
    （見本院卷第44頁反面），顯難遽依丁○○之證詞而為被告
    有利之認定。何況，依丁○○於本院之證述內容，其所販賣
    之土方並非砂石，僅能用來填補道路、田地，無法用來興建
    房屋（見本院卷第44頁），益證被告所辯上開查獲之砂石係
    向丁○○購買以供建屋之用云云，純屬事後卸責之詞，無足
    採信。又犯罪行為係多數舉動所形成之動態過程，犯罪被害
    人對於犯罪所受之相對待遇之敘述，受個人思考方式、記憶
    能力及犯罪距離案發時間久暫等因素侷限，往往對於枝節末
    微無法完整連貫地呈現，尤其是時間因素最容易忘記。據此
    ，被告確有在上開地點竊取砂石1 次，業經本院認定如前，
    雖其就被告竊取砂石之時間、次數存有前開歧異，惟此或可
    能係戊○○於警詢時未能充份、明確陳述，或可能因記憶而
    有些微出入，依前開說明，尚難因此即認其前開證述均不可
    採信。
  (六)綜上所述，本案事證明確，被告竊盜犯行，堪予認定，應予
    依法論科。
三、核被告之所為，係犯刑法第320 條第1 項之竊盜罪。爰審酌
    被告自承從事駕駛砂石車或挖土機工作，應深知河川旁之砂
    石不能任意採取，竟為貪圖私利，竊取國有砂石達1832.055
    1 立方公尺，造成環境、水土保持破壞，犯後復卸責飾詞，
    態度不佳，惟念其僅為國小肄業之教育程度，智識不高，經
    濟狀況亦不佳，又無前科紀錄，此有臺灣高等法院被告前案
    紀錄表1 份可憑，尚未將竊得之砂石出售圖利即遭警查獲等
    一切情狀，量處如主文所示之刑。至檢察官雖求處被告有期
    徒刑1 年6 月，惟被告竊取砂石之次數僅有1 次，數量為18
    32.0551 立方公尺，要與檢察官起訴之時間係自96年8 、9
    月起至97年2 月間某日止，數量則為2468.3立方公尺不同，
    故檢察官據以求刑之基礎已不存在，應認上開求刑略嫌過重
    ，附此敘明。
四、至被告用以竊取砂石之挖土機2 部，並未扣案；而有關該2
    部挖土機究為何人所有，據被告於警詢中陳稱係其父親所有
    （見警卷第9 頁），於偵查中陳稱：黃色挖土機不是我的（
    見偵查卷第10頁），另於本院則陳稱：黃色挖土機是我的，
    綠色挖土機是別人放在那裡的（見本院卷第73頁反面、第74
    頁），前後所述並不一致，又無其他證據足資證明該等2 部
    挖土機確係被告所有，爰不併為沒收之諭知。
五、公訴意旨另以：被告係自96年8 、9 月間某日起至97年2 月
    間某日止，即在上開國有河川地盜採砂石，因認被告此部分
    亦係涉犯刑法第320 條第1 項之竊盜罪嫌。惟按犯罪事實應
    依證據認定之，無證據不得認定犯罪事實，刑事訴訟法第15
    4 條第2 項定有明文。又檢察官對於起訴之犯罪事實，應負
    提出證據及說服之實質舉證責任。倘其所提出之證據，不足
    為被告有罪之積極證明，或其指出證明之方法，無從說服法
    院以形成被告有罪之心證，基於無罪推定之原則，自應為被
    告無罪判決之諭知（最高法院92年台上字第128 號判例意旨
    參照）。經查，被告否認於上開時間內有非法竊取國有砂石
    之犯行，而檢察官認定被告於該段時間內有多次竊取砂石行
    為之所憑，僅有證人戊○○於警詢及偵查中之證詞，然而，
    證人戊○○於警詢、偵查中證述有關被告在上開地點共竊取
    砂石約10餘次乙節，因有上述歧異而不可採信，業經本院論
    述如前（見本判決理由貳、二(四)），復無其他證據可佐，被
    告此部分罪嫌自有未足，本院無法得到確切之心證。從而，
    依檢察官所提出之證據或指出之證明方法，均未能使本院之
    心證達到確信為真實之程度，依前揭法條及判例意旨，本院
    原應就此部分為被告無罪判決之諭知，惟檢察官認此部分與
    前開經論罪科刑部分為接續犯關係（見本院卷第16頁），爰
    不另為無罪之諭知。
據上論斷，依應刑事訴訟法第299 條第1 項前段，刑法第320 條
第1 項，刑法施行法第1 條之1 第1 項、第2 項前段，判決如主
文。
本案經檢察官己○○到庭執行職務。
中    華    民    國    97    年    9     月    30    日
                  刑事第四庭  法  官  曾鴻文
以上正本證明與原本無異。
如不服本判決，應於判決收受後10日內，向本院提出上訴狀（須
附繕本）。
                              書記官  顏錦清
中    華    民    國    97    年    9     月    30    日
附錄本判決論罪科刑法條全文：
刑法施行法第1 條之1、刑法第320條第1項：
意圖為自己或第三人不法之所有，而竊取他人之動產者，為竊盜
罪，處5 年以下有期徒刑、拘役或新臺幣15,000 元以下罰金。


司法院資訊處製作；財團法人民間司法改革基金會備份。
